ACORDAO-COMPLETO-2427706

ACÓRDÃO 9734/2020 ATA 32/2020 - SEGUNDA CÂMARA

VISTOS, relatados e discutidos estes autos de pensões civis deferidas pelo Ministério das Relações Exteriores em favor de Lilazia Carneiro Bruno, a partir do falecimento de Paulo César Bruno, em favor de Sueli Bahia Flavoni, a partir do falecimento de Pedro Paulo de Araújo, em favor de Leilah Bormann Zero, a partir do falecimento de Romeo Zero, em favor de Maria Cristina de Lamare do Rêgo Barros, a partir do falecimento de Sebastião do Rêgo Barros Netto;
ACORDAM os Ministros do Tribunal de Contas da União, reunidos em Sessão da 2ª Câmara, nos termos do art. 71, III e IX, da Constituição de 1988 e dos arts. 1º, V, 39, II, e 45 da Lei nº 8.443, de 1992, além dos arts. 260, § 1º, e 262, § 2º, do RITCU, ante as razões expostas pelo Relator, em:
9.1. assinalar a legalidade dos atos iniciais das pensões civis instituídas por Romeo Zero em favor de Leilah Bormann Zero (à Peça 10 sob o n.º 10611100-05-2016-000002-1) e por Sebastião do Rêgo Barros Netto em favor de Maria Cristina de Lamare do Rêgo Barros (à Peça 11 sob o n.º 10611100-05-2016-000003-0) , concedendo-lhes os respectivos registros;
9.2. assinalar a ilegalidade dos atos iniciais das pensões civis instituídas por Paulo César Bruno em favor de Lilazia Carneiro Bruno (à Peça 8 sob o nº 10611100-05-2016-000001-3) e por Pedro Paulo de Araújo em favor de Sueli Bahia Flavoni (à Peça 9 sob o nº 10611100-05-2015-000025-8) , negando-lhes o respectivo registro;
9.3. dispensar o ressarcimento das quantias percebidas indevidamente, mas de boa-fé, em consonância com a Súmula n.º 106 do TCU;
9.4. determinar que, no prazo de 15 (quinze) dias contados da ciência desta deliberação, o Ministério das Relações Exteriores adote as seguintes medidas:
9.4.1. faça cessar os pagamentos decorrentes dos atos ora considerados ilegais pelo item 9.2 deste Acórdão, sob pena de responsabilidade solidária da autoridade administrativa omissa, nos termos do art. 71, IX, da Constituição de 1988 e do art. 262, caput, do Regimento Interno do TCU; 
9.4.2. dê ciência desta deliberação às interessadas indicadas pelo item 9.2 deste Acórdão, alertando-as de que o efeito suspensivo proveniente da eventual interposição do subsequente recurso junto ao TCU não as eximirá da devolução dos valores percebidos indevidamente após a notificação, diante do não provimento desse recurso, devendo encaminhar os comprovantes da correspondente notificação ao TCU no prazo de 30 (trinta) dias; 
9.4.3. encaminhe a este Tribunal, nos termos do art. 262, § 2º, do RITCU, os novos atos de concessão das aludidas pensões civis, sem as ilegalidades indicadas nesta deliberação, para que sejam submetidos à apreciação pelo TCU, na forma do art. 260, caput, do RITCU; 
9.5. enviar a cópia do presente Acórdão, com o Relatório e a Proposta de Deliberação, ao Ministério das Relações Exteriores, para ciência e efetivo cumprimento ao item 9.4 deste Acórdão;
9.6. promover por meio da Sefip a correção, no Sisac ou e-Pessoal, da data de vigência da pensão civil instituída por Romeu Zero (à Peça 10 sob o n.º 10611100-05-2016-000002-1) , passando-a de 6/1/2002 para 13/12/2015, nos termos do art. 6º, § 1º, II, da Resolução TCU n.º 206, de 2007; e
9.7. arquivar o presente processo, sem prejuízo de promover o monitoramento da determinação proferida pelo item 9.4 deste Acórdão, representando ao TCU, se necessário.

Pensões Civis deferidas pelo Ministério das Relações Exteriores em favor de Lilazia Carneiro Bruno, a partir do falecimento de Paulo César Bruno, em favor de Sueli Bahia Flavoni, a partir do falecimento de Pedro Paulo de Araújo, em favor de Leilah Bormann Zero, a partir do falecimento de Romeo Zero, em favor de Maria Cristina de Lamare do Rêgo Barros, a partir do falecimento de  Sebastião do Rêgo Barros Netto.

Segunda Câmara

Ministério das Relações Exteriores.

3. Interessadas: Leilah Bormann Zero (CPF XXX.473.121-XX); Lilazia Carneiro Bruno (CPF XXX.723.501-XX); Maria Cristina de Lamare do Rêgo Barros (CPF XXX.381.741-XX); Sueli Bahia Flavoni (CPF XXX.644.087-XX)

13.1. Ministros presentes: Ana Arraes (Presidente), Augusto Nardes, Aroldo Cedraz e Raimundo Carreiro.
13.2. Ministros-Substitutos presentes: Marcos Bemquerer Costa e André Luís de Carvalho (Relator).

ACORDAO-COMPLETO-2527658

Acórdão 2031/2022 - Segunda Câmara

ANDRÉ DE CARVALHO

Trata-se de pensões civis deferidas pelo Ministério das Relações Exteriores em favor de Lilazia Carneiro Bruno, a partir do falecimento de Paulo César Bruno, em favor de Sueli Bahia Flavoni, a partir do falecimento de Pedro Paulo de Araújo, em favor de Leilah Bormann Zero, a partir do falecimento de Romeo Zero, em favor de Maria Cristina de Lamare do Rêgo Barros, a partir do falecimento de Sebastião do Rêgo Barros Netto.
2. 	Após a análise final do feito, a Auditora Federal Simara Gorete Goncalves Lara lançou o seu parecer conclusivo à Peça 13, com a anuência, por delegação de competência, do diretor da Sefip (Peça 14) , nos seguintes termos:
" (...)  3. Ao benefício pensional instituído pelo Sr. Paulo Cesar Bruno habilitou-se Lilazia Carneiro Bruno, na condição de viúva, e ao benefício pensional instituído pelo Sr. Pedro Paulo de Araújo habilitou-se Sueli Bahia Flavoni, na condição de companheira.
3.1. Ambos os instituidores eram aposentados com fundamento no artigo 3º da Emenda Constitucional 47, de 5/7/2005 (peças 4 e 7) , o que garante paridade às pensões por eles instituídas, conforme os ditames do parágrafo único do artigo 3º, abaixo transcrito:
Art. 3º (...) 
Parágrafo único. Aplica-se ao valor dos proventos de aposentadorias concedidas com base neste artigo o disposto no art. 7º da Emenda Constitucional nº 41, de 2003, observando-se igual critério de revisão às pensões derivadas dos proventos de servidores falecidos que tenham se aposentado em conformidade com este artigo.
3.2. No que diz respeito às rubricas contidas nas pensões, não foram constatadas falhas. No entanto, o fundamento legal informado nos atos está incorreto na medida em que remete às regras ditadas pela EC-41, de 2003, que trata das pensões sem paridade. Por essa razão os atos devem ser considerados ilegais.
4. Quanto aos benefícios pensionais instituídos por Romeo Zero para Leilah Bormann Zero (viúva) ; e por Sebastião do Rego Barros Netto para Maria Cristina de Lamare do Rego Barros (viúva) , não foram constatadas falhas que impeçam o julgamento pela legalidade dos atos.
CONCLUSÃO
5. Em razão do exposto e tendo em vista as análises realizadas nos atos de pensões civis de Leilah Bormann Zero e Maria Cristina de Lamare do Rego Barros, considera-se que podem receber a chancela de legalidade e o registro pelo TCU.
6. Quanto aos atos de pensões civis de Lilazia Carneiro Bruno e Sueli Bahia Flavoni, constatou-se que o fundamento legal informado nos atos está incorreto na medida em que remete às regras ditadas pela EC-41, de 2003, que trata das pensões sem paridade. Por essa razão os atos devem ser considerados ilegais.
PROPOSTA DE ENCAMINHAMENTO
7.  Ante o exposto, e de conformidade com o preceituado nos artigos 71, III, da Constituição Federal de 1988; 1º, V, e 39, II, da Lei 8.443/1992; 1º, VIII, 259, II, 260, § 1º, e 262, § 2º, do Regimento Interno/TCU, propõe-se: 
7.1 Considerar legais, para fins de registro, os atos de pensões civis de Leilah Bormann Zero (CPF: XXX.473.121-XX) e Maria Cristina de Lamare do Rego Barros (CPF: XXX.381.741-XX) ; 
7.2. Considerar ilegais e recusar registro dos atos de concessão de pensão civil de Lilazia Carneiro Bruno (CPF: XXX.723.501-XX) e Sueli Bahia Flavoni (CPF: XXX.644.087-XX) , com as seguintes providências:
7.2.1. dispensar a devolução dos valores indevidamente recebidos até a data da ciência do acórdão pelo Ministério das Relações Exteriores, com base no Enunciado 106 da Súmula da Jurisprudência do TCU;
7.2.2. esclarecer às interessadas que, no caso de não provimento de recurso eventualmente interposto, deverão ser repostos os valores recebidos após a ciência do Acórdão pelo Ministério das Relações Exteriores;
7.2.3. determinar ao Ministério das Relações Exteriores, com base no art. 45 da Lei 8.443/1992, que:
7.2.3.1. faça cessar os pagamentos decorrentes dos atos impugnados, comunicando ao TCU, no prazo de quinze dias, as providências adotadas, sob pena de responsabilização solidária da autoridade administrativa omissa, nos termos dos art. 262, caput, do Regimento Interno do TCU; 8º, caput, da Resolução - TCU 206/2007; e 19, da Instrução Normativa - TCU 78/2018;
7.2.3.2. emita novos atos, livres das irregularidades apontadas, submetendo-os ao TCU, por meio do Sistema E-Pessoal, no prazo de trinta dias, nos termos dos arts. 262, § 2º, do Regimento Interno do TCU, e 19, § 3º, da Instrução Normativa - TCU 78/2018:
7.2.3.3. informe às interessadas o teor do Acórdão, encaminhando ao TCU, no prazo de trinta dias, comprovante das datas das respectivas ciências pelas interessadas, nos termos do art. 4º, § 3º, da Resolução - TCU 170/2004."
3.	Enfim, por intermédio do Exmo. Sr. Procurador Rodrigo Medeiros de Lima, o MPTCU anuiu à referida proposta da unidade técnica, tendo, para tanto, lançado seu parecer à Peça 16 nos seguintes termos:
"Cuidam os autos de pensões civis instituídas por Paulo Cesar Bruno, Pedro Paulo de Araújo, Romeo Zero e Sebastião do Rego Barros Netto (peças 8 a 11) , ex-servidores do Ministério das Relações Exteriores (vinculador) . 
2.	A Secretaria de Fiscalização de Pessoal (Sefip) propôs a ilegalidade e negativa de registro dos atos às peças 8 e 9, respectivamente, referentes às pensões instituídas por Paulo Cesar Bruno e Pedro Paulo de Araújo, em face de o fundamento legal informado nos atos estar incorreto na medida em que remetem às regras ditadas pela EC-41, de 2003, mas as pensões teriam como fundamento o artigo 3º da EC 47/2005. Ressalta-se que, conforme pesquisa realizada junto ao sistema Siapenet, os benefícios estão fundamentados na Emendas Constitucionais 47/2005 e 70/2012 e na Lei 13.135/2015 (peça 15, p. 1) .
3.	Quanto aos demais benefícios (peças 10 e 11) , a unidade instrutora propôs a legalidade e os respectivos registros.
4.	De antemão, este representante do Ministério Público de Contas da União anui à proposta da unidade técnica, entretanto, cabe observação quanto à vigência do ato constante do Formulário de Concessão de Pensão Civil de Romeu Zero (peça10) .
5.	No ato, consta que a data da vigência é 6/1/2002 (peça 10, p. 1) . Entretanto o instituidor faleceu em 13/12/2015, conforme consta do próprio ato e dos dados da pensão junto ao sistema Siapenet (peça 15, p. 1-2) . A data erroneamente lançada como vigência da pensão civil se trata, na verdade, da vigência da aposentadoria do Sr. Romeu Zero, conforme verifica-se de seu ato de aposentadoria (peça 15, p. 3) .
6.	Desse modo, este representante do Ministério Público de Contas da União anui à proposta de encaminhamento da unidade instrutora, sem embargo de determinar à Sefip que corrija, no Sisac, em relação à pensão civil instituída por Romeu Zero, a data de vigência para 13/12/2015, nos termos do art. 6º, § 1º, inciso II, da Resolução-TCU 206/2007.
É o Relatório.

não há.

Procurador Rodrigo Medeiros de Lima.

PENSÃO CIVIL A PARTIR DE APOSENTADORIA COM A PARIDADE. POSSÍVEL INOBSERVÂNCIA À EMENDA CONSTITUCIONAL N.º 47, DE 2005. ILEGALIDADE E NEGATIVA DE REGISTRO PARA OS CORRESPONDENTES ATOS. LEGALIDADE DOS DEMAIS ATOS PARA O RESPECTIVO REGISTRO. DETERMINAÇÕES.

PENSÃO CIVIL (PCIV)

Secretaria de Fiscalização de Pessoal (Sefip).

Trata-se de pensões civis deferidas pelo Ministério das Relações Exteriores sob as seguintes condições:
	Peça
	Instituidor
	Tipo de Ato
	Data do Óbito
	Vigência
	Enviado ao TCU
	Beneficiários

	8
	Paulo César Bruno
	Inicial
	19/8/2015
	19/8/2015
	18/2/2016
	- Lilazia Carneiro Bruno
 (viúva, nascimento: 3/11/1947) ;

	9
	Pedro Paulo de Araújo
	Inicial
	26/6/2015
	26/6/2015
	23/9/2015
	- Sueli Bahia Flavoni (companheira, nascimento: 2/1/1942) 

	10
	Romeo Zero
	Inicial
	13/12/2015
	6/1/2002
 (13/12/2015) 
	1/3/2016
	- Leilah Bormann Zero (viúva, nascimento: 23/1/1931) 

	11
	Sebastião do Rêgo Barros Netto
	Inicial
	9/11/2015
	9/11/2015
	1º/3/2016
	- Maria Cristina de Lamare do Rêgo Barros (viúva, nascimento: 1º/2/1945) 

2. 	Como visto, após a análise final do feito, a Sefip pugnou pela legalidade das pensões civis instituídas por Romeo Zero (ato n.º 10611100-05-2016-000002-1) e Sebastião do Rêgo Barros Netto (ato n.º 10611100-05-2016-000003-0) , sem prejuízo da ilegalidade das pensões civis instituídas por Paulo César Bruno (ato n.º 10611100-05-2016-000001-3) e Pedro Paulo de Araújo (ato n.º 10611100-05-2015-000025-8) em face da incorreta fundamentação legal pela indevida referência à EC n.º 41, de 2003, tendo o MPTCU anuído a essa proposta.
3.	O TCU pode incorporar o parecer da Sefip a estas razões de decidir, sem prejuízo de acolher a proposta do MPTCU para, diante da falha na pensão civil instituída por Romeu Zero, determinar a correção, no Sisac ou e-Pessoal, da data de vigência do respectivo ato para 13/12/2015, nos termos do art. 6º, § 1º, II, da Resolução TCU n.º 206, de 2007.
4.	Bem se vê que, como instituídores das respectivas pensões civis (Peças 4 e 7) , as originais aposentadorias em favor de Paulo César Bruno e Pedro Paulo de Araújo estariam fundamentadas no artigo 3º, parágrafo único, da Emenda Constitucional n.º 47, de 5/7/2005, com a subjacente paridade em favor dessas pensões, nos seguintes termos:
"Art. 3º  (...)  Parágrafo único. Aplica-se ao valor dos proventos de aposentadorias concedidas com base neste artigo o disposto no art. 7º da Emenda Constitucional nº 41, de 2003, observando-se igual critério de revisão às pensões derivadas dos proventos de servidores falecidos que tenham se aposentado em conformidade com este artigo."
5.	Ocorre, todavia, que os atos de pensão civil instituídos por Paulo César Bruno em favor de Lilazia Carneiro Bruno (à Peça 8 sob o nº 10611100-05-2016-000001-3) e por Pedro Paulo de Araújo em favor de Sueli Bahia Flavoni (à Peça 9 sob o nº 10611100-05-2015-000025-8) estariam fundamentados na Emenda Constitucional n.º 41, de 2003, mas sem a correspondente paridade.
6.	Diante, enfim, das entradas das referidas pensões civis no TCU há menos de 5 anos, não seria necessária a prévia oitiva das aludidas beneficiárias, estando esse entendimento em plena consonância com a jurisprudência do STF (v.g.: MS-25.116 e MS-25.403) e com a exceção contida na Súmula Vinculante nº 3 do STF, além de estar em sintonia com a jurisprudência do TCU (v. g.: Acórdão 587/2011-TCU-Plenário, entre outros) .
7.	O TCU deve assinalar a ilegalidade, portanto, das pensões civis em favor de Lilazia Carneiro Bruno e Sueli Bahia Flavoni, negando-lhes o respectivo registro, sem prejuízo de anotar a legalidade das aludidas pensões civis em favor de Leilah Bormann Zero e Maria Cristina de Lamare do Rêgo Barros, concedendo-lhes o respectivo registro.
Ante o exposto, pugno pela prolação do Acórdão ora submetido a este Colegiado.
	
TCU, Sala das Sessões, em tagDataSessao.
Ministro-Substituto ANDRÉ LUÍS DE CARVALHO 
Relator